最高法院刑事判決　　　　　　一○○年度台上字第二二三六號
上　訴　人　羅廷瑞
選任辯護人　張耀聰律師
上列上訴人因違反毒品危害防制條例案件，不服台灣高等法院高
雄分院中華民國九十九年十二月十日第二審更審判決（九十九年
度重上更(二)字第一一五號，起訴案號：台灣高雄地方法院檢察署
九十四年度偵字第三七○八、三七○九號《原審及第一審判決均
漏載第三七○九號》），提起上訴，本院判決如下：
    主  文
上訴駁回。
    理  由
按刑事訴訟法第三百七十七條規定，上訴於第三審法院，非以判
決違背法令為理由，不得為之。是提起第三審上訴，應以原判決
違背法令為理由，係屬法定要件。如果上訴理由書狀並未依據卷
內訴訟資料，具體指摘原判決不適用何種法則或如何適用不當，
或所指摘原判決違法情事，顯與法律規定得為第三審上訴理由之
違法情形，不相適合時，均應認其上訴為違背法律上之程式，予
以駁回。本件上訴人羅廷瑞上訴意旨略稱：(一)、原判決對證人張
炎福（業經判刑確定）於警詢中之陳述究有無證據能力之論述，
僅說明該證人於警詢中之陳述具有任意性，但任意性不等同較具
可信性，原審未對張炎福於警詢與第一審時之陳述作交叉觀察，
以視該證人先前於警詢中之陳述有無足以取代審判中經反對詰問
後所為證述之可信性保證，遽認該審判外之警詢中陳述具有證據
能力，自與證據法則相違背。(二)、張炎福於偵查中所為證述，檢
察官雖已命其具結，但未予上訴人在場詰問張炎福之機會，尚不
足憑為刑事訴訟法第一百五十九條之一第二項所規定「顯有可信
性」之擔保，且上訴人之選任辯護人於原審已主張張炎福於偵查
中之陳述無證據能力，原判決又誤認辯護人對該陳述之證據能力
未加爭執，亦難認為適法。(三)、原判決認定上訴人有本件販賣第
一級毒品海洛因之犯行，無非以張炎福於警詢、民國九十四年五
月二十七日偵查及第一審初訊時之證述，為其主要論據。但依張
炎福於警詢及偵審中之陳述，其中關於幫上訴人販賣海洛因之代
價，究為免費供施用海洛因一次抑可獲得海洛因四包；經警自其
身上查獲之海洛因十二包，究係上訴人所提供或向上訴人購得；
本件海洛因交易究係上訴人先與購毒者談妥抑由其以手機逕與購
毒者聯絡；其究係向上訴人取得海洛因二十包或十六包；其於交
付四包海洛因予購毒者後，有無一併收取價金新台幣（下同）二
千元等情節。前後齟齬不一，原判決猶援引張炎福前開陳述資為
不利於上訴人之論據，洵屬違誤。(四)、上訴人於警詢及偵審中，
就其於九十四年二月二日上午十時許，在高雄縣（市）鳥松鄉（
區）「太湖船賓館」前，以一萬元之代價，向綽號「賓哥」者販
入海洛因，俾供己施用及未曾囑託張炎福代為販賣海洛因予他人
等情，前後供述悉相一致，雖其因吸毒而造成記憶力不佳，致所
述與張炎福合購海洛因之數量、金額等細節，稍有不符，但非可
據此即謂上訴人所辯各節不足採信，原審僅以上訴人前後之供述
稍有出入，即予捨棄不採，於法並有未合。(五)、原判決以上訴人
因委由張炎福出面販賣並交付毒品，致承擔較高遭警查緝之風險
，說明上訴人交付行動電話予張炎福，用以聯絡毒品交易相關事
宜，並允給張炎福海洛因四包作為代價，均屬合情云云，但所稱
承擔風險及合情，均屬恣意之推論。(六)、警方於張炎福身上查扣
之NOKIA 行動電話一支、現金二千元及海洛因十二包，均在張炎
福實力支配之下，且該NOKIA 行動電話實非上訴人所有，亦與販
賣毒品無必然關係。另原審認定警方在高雄縣（市）大寮鄉○區
○○○街一七七號三樓扣得之電子磅秤一台、空夾鏈袋二九○個
，皆屬上訴人所有，無非係以證人張炎福及洪世璋於警詢時之證
詞為據，但洪世璋嗣於偵查中已改稱其並未看見上訴人所拿紙袋
內究係放置何物。足見洪世璋於警詢時之陳述係臆測之詞，而張
炎福之供述亦前後不一，皆不足採信，原判決以前揭證物作為論
罪之補強證據，顯有未當。(七)、依張炎福所述，其交予他人四包
海洛因係收取二千元價金，則該四包海洛因之成本究係多少？是
否確低於前開售價？原審未予查明，遽認上訴人有販賣毒品牟利
之犯意，尚嫌調查未盡。(八)、本件扣得上訴人持有之海洛因雖有
四十包，但淨重祇八．一六公克，上訴人又供陳每日施用海洛因
四、五次，每次一包，則該扣案之海洛因約僅能供上訴人施用十
日，且上訴人每月收入非只五、六萬元，其妻復有收入，原判決
以上訴人無法負擔施用海洛因之費用，據謂所辯扣案之海洛因係
供己施用乙節，不足採信，顯違反論理法則及經驗法則云云。
惟查：原判決綜合全案證據資料，本於事實審法院職權推理之作
用，認定上訴人確有其事實欄所載之犯行。因而撤銷第一審關於
上訴人部分之科刑判決，改判仍論處上訴人共同販賣第一級毒品
（累犯，依刑法第五十九條規定酌減其刑後，量處有期徒刑九年
）罪刑，已詳細說明其採證認事之理由。所為論斷，俱有卷證資
料可資覆按。對於張炎福於警詢時之陳述，雖有部分與其嗣於第
一審中之陳述不符，但該證人先前於警詢時，警員已告知刑事訴
訟法第九十五條所規定之各項權利，又讓其打電話通知家人到場
，該證人又明示同意接受夜間詢問，復查無遭警方以不正方法取
供之情事，張炎福於警詢時之陳述如何之具有較可信之特別情況
，且為證明本件犯罪事實存否所必要，依刑事訴訟法第一百五十
九條之二規定而有證據能力；依憑上訴人之供述，證人張炎福於
警詢、偵查、第一審初次訊問及洪世璋於警詢時之證詞，卷附台
灣高等法院被告前案紀錄表、法務部調查局鑑定通知書、高雄醫
學大學附設中和紀念醫院檢驗報告，暨扣案之海洛因、行動電話
、電子磅秤、空夾鏈袋及現金二千元等證物，如何已足認定上訴
人確有與張炎福共同基於販賣海洛因之犯意聯絡，由上訴人交付
所有門號0000000000號NOKIA 行動電話一支及海洛因
二十包予張炎福，除其中四包贈送予張炎福施用外，餘則指示張
炎福持往鳳林夜市前，將其中四包販賣予某姓名、年籍不詳之友
人，並收取價金二千元之犯行；上訴人諉稱其係與張炎福合資於
九十四年二月二日上午十時許，前往高雄縣（市）鳥松鄉（區）
「太湖船賓館」前，向綽號「賓哥」者販入海洛因供己施用，並
未與張炎福共同販賣海洛因予他人，張炎福嗣改稱上訴人僅交付
海洛因十六包，其亦未曾收取販毒價金二千元各云云，如何之皆
不足採信；上訴人因委請張炎福出面販賣並交付毒品，使張炎福
承擔遭警查緝之較高風險，則其交行動電話一支予張炎福，用以
聯絡海洛因交易之相關事宜，並允諾給與張炎福海洛因四包資為
代價，所為如何之合於情理；依據張炎福於警詢、偵查及證人洪
世璋於警詢時之證述，如何堪認扣案之海洛因、電子磅秤、空夾
鏈袋、NOKIA 行動電話等，均屬上訴人所有供本件販賣毒品使用
或預備之物；海洛因之價格昂貴，取得不易，販賣海洛因者苟無
利可圖，應無甘冒被查緝法辦並遭判處重刑之危險，無端為毒品
之買賣，故販賣毒品者所販入之價格必較售出之價格低廉，以從
中賺取差價，是本件上訴人販賣海洛因所為如何之顯有牟利之意
圖；依上訴人所供每日施用海洛因之數量、已將販入之海洛因分
裝及每月收入、家庭人口狀況，所辯購買海洛因係供己施用云云
，如何之屬卸責飾詞，無足憑採。亦皆已詳加說明。上訴意旨對
原審之前揭論斷，究有何違背經驗法則或論理法則之違法情形，
並未依據卷內資料為具體之指摘。上訴意旨(一)、(四)、(五)、(六)、(七)
、(八)，仍執前揭陳詞，上訴意旨(三)指張炎福對究向其取得若干海
洛因及於交付海洛因予他人後有無收取價款等情，前後證述不一
，原審猶採為論罪依據，洵屬違誤云云，據以指摘原判決為違背
法令，係以片面之自我說詞，對原審採證認事之適法職權行使，
並已於理由內說明之事項，漫事指摘，與法律規定得為第三審上
訴理由之違法情形，不相適合。且查：(一)、刑事訴訟法第一百五
十九條之一第二項規定，被告以外之人於偵查中向檢察官所為之
陳述，除顯有不可信之情況者外，得為證據。考其立法意旨，係
以刑事訴訟法規定檢察官代表國家偵查犯罪、實施公訴，依法其
有訊問被告、證人及鑑定人之職權，證人、鑑定人且須具結，而
實務運作時，偵查中檢察官向被告以外之人所取得之陳述，原則
上均能遵守法律規定，不致違法取供，其可信性極高，為兼顧理
論與實務，爰於第二項明定被告以外之人於偵查中向檢察官所為
之陳述，除顯有不可信之情況者外，得為證據（參考刑事訴訟法
第一百五十九條之一立法理由）。換言之，被告以外之人於偵查
中向檢察官所為之陳述，原則上有證據能力，僅於顯有不可信之
情況者，始例外否定其得為證據。至於同法第二百四十八條第一
項前段所規定，檢察官「訊問證人、鑑定人時，如被告在場者，
被告得親自詰問」，係指「如被告在場者」，始發生「被告得親
自詰問」情形。又同法條第二項前段雖規定，「預料證人、鑑定
人於審判時不能訊問者，應命被告在場」，惟其但書復規定，「
但恐證人、鑑定人於被告前不能自由陳述者，不在此限」。故依
現行法，並未強行規定檢察官必須待被告在場，始得訊問證人、
鑑定人，自不發生在偵查中應行交互詰問之問題。本件張炎福在
檢察官偵查中以證人身分所為之證述，業經依法具結，嗣該證人
亦在第一審到庭，依法具結行交互詰問，已為完足之調查。而張
炎福在該偵查中向檢察官所為之陳述，並無「顯有不可信」之情
況，依前揭法條規定，自得為證據。雖依卷附筆錄所載，上訴人
之選任辯護人於原審已主張張炎福於偵查中之陳述無證據能力，
原判決誤認辯護人對該陳述之證據能力未加爭執，而與卷內資料
不盡相符，稍有瑕疵，但此與張炎福於偵查中之陳述已具有之證
據能力不生影響。上訴意旨(二)指稱：張炎福於偵查中之陳述，未
經交互詰問，為審判外之陳述，其證言無證據能力云云，係以自
己之說詞，任意指摘，顯非適法之第三審上訴理由。(二)、依卷附
筆錄所載，張炎福於警詢時係陳稱：「（綽號叫『輝仔』男子於
何時、何地將該海洛因交給你？）於九十四年二月二日十四時在
高雄縣（市）大寮鄉○區○○○街一七七號三樓內交給我二十小
包海洛因……」、「（你所稱之綽號叫『輝仔』男子是否為警方
查獲之男子羅廷瑞？）是的」、「（羅廷瑞將該二十小包海洛因
交給你是否有向你說要作何用途？）該海洛因是『輝仔』叫我賣
給他朋友」、「（羅廷瑞叫你將海洛因二十小包拿去何處賣給何
人？）羅廷瑞告訴我說他的朋友在鳳林夜市前等我，叫我將海洛
因交給他的朋友，然後向他的朋友收二千元」、「（你賣給『輝
仔』朋友幾包海洛因？）賣給他四小包海洛因」、「（羅廷瑞交
給你二十小包海洛因，你賣給羅廷瑞朋友四小包，為何警方查獲
你時，你身上只有十二小包海洛因，你做何解釋？）其他四小包
海洛因是我自己施用了」、「（該NOKIＺ 0000000000
手機係何人交給你的？做何用途？）是羅廷瑞交我的。該手機是
羅廷瑞給我要與買毒品的人聯絡用的」、「（你幫羅廷瑞販賣毒
品有何代價？你何時開始幫羅廷瑞販賣毒品？）羅廷瑞會給我施
打海洛因。只有今天這一次」等語（見警卷第二宗第九頁、第十
頁、第十二頁）。亦即謂其幫上訴人販賣海洛因之代價為海洛因
四包，且警方自其身上查獲之海洛因十二包係上訴人所提供，上
訴人在本件海洛因交易前已先行與購毒者談妥買賣細節，此與其
嗣於九十四年五月二十七日偵查及第一審初訊問時之證述（見偵
字第三七○八號卷第六十三頁、第六十四頁；第一審卷第一一二
頁、第一一三頁），互核並無不符。至張炎福於前開警詢中陳稱
「只有今天這一次」，係對警方詢問「你何時開始幫羅廷瑞販賣
毒品」乙節而為回答，另所稱「該手機是羅廷瑞給我要與買毒品
的人聯絡用的」，亦非指已用該手機與購毒者聯絡。上訴意旨(三)
指張炎福就此部分之證述，前後齟齬不一云云，顯非依卷證資料
執為指摘之適法第三審上訴理由。至於其餘上訴意旨所執各詞，
係就與犯罪構成要件無涉之枝節漫為單純之事實爭辯，依首開說
明，尚難認係適法之第三審上訴理由。其上訴違背法律上之程式
，應予駁回。
據上論結，應依刑事訴訟法第三百九十五條前段，判決如主文。
中    華    民    國  一○○  年    五    月    五    日
                      最高法院刑事第四庭
                          審判長法官  謝  俊  雄  
                                法官  陳  世  雄  
                                法官  魏  新  和  
                                法官  徐  文  亮  
                                法官  吳  信  銘  
本件正本證明與原本無異
                                      書  記  官  
中    華    民    國  一○○  年    五    月    九    日
                                                      ｖ